---
title: "Hurdleモデル ゼロ過剰モデル"
format: html
---

### 今日使うデータ

`AER`パッケージに含まれている`NMES1988`データを用いる.
1987年から1988年に実施された米国全国医療費調査（NMES）.
対象は66歳以上.

```{r}
library(pacman)
p_load(AER)
data("NMES1988")
```

### 変数の説明

`NMES1988`データの中には診療所(physician office)への訪問回数(`visits`)や入院日数(`hospital`), 健康状態に対する自己認識(`health`)などが含まれている.

```{r}
names(NMES1988)
```

### データ構造の確認

サンプルサイズは4406と比較的大きなデータとなっている.
基本は整数値(integer)だが, 値に文字が表示されるものは因子(factor)になっている.

```{r}
p_load(dplyr)
glimpse(NMES1988)
```


### データの要約統計量

データの要約統計量を確認する.

```{r}
summary(NMES1988)
```

### データの平均と分散

`summarise()`関数を利用して平均と分散を計算する.

```{r}
NMES1988 |> 
  summarise(mean  = mean(visits),
            var   = var(visits),
            ratio = var(visits) / mean(visits))
```

### ヒストグラム

データの概要をヒストグラムを描画して確認する.

```{r}
p_load(ggplot2)
ggplot(NMES1988) +
  aes(visits) +
  geom_histogram()
```

### ペアプロット

変数間の関係をペアプロットで確認する.
`dplyr::select()`関数を利用してペアプロットをしたい変数に絞ってから行う.

```{r}
p_load(GGally)
NMES1988 |> 
  dplyr::select(visits,
                hospital,
                health,
                age, 
                income) |> 
  ggpairs()
```

# モデル推定

### ポアソン回帰モデルの推定

まず, ポアソン回帰モデルを推定する.

```{r}
formula <- formula(visits ~ hospital + health + chronic +
                            adl + region + age + afam + 
                            gender + married + 
                            school + income + insurance)
nmes_poi <- glm(formula, 
                data   = NMES1988, 
                family = poisson(link = "log"))
```

### ポアソン回帰モデルの結果

`jtools`パッケージの`summ()`関数を利用して結果を確認する.

```{r}
p_load(jtools)
summ(nmes_poi)
```

### 推定結果の確認(グラフ)

推定された結果を散布図上に表示して確認する.

```{r sca2}
NMES1988 |> 
  mutate(
    predict = predict(nmes_poi,
                      type = "response")) |> 
  ggplot() +
  aes(x = visits,
      y = predict) +
  geom_point() +
  geom_abline(slope     = 1, 
              intercept = 0, 
              linetype  = "dashed")
```

### 負の二項分布モデルの推定

まず, 負の二項分布モデルを推定する.

```{r}
p_load(MASS)
nmes_nb <- glm.nb(formula, 
                  data = NMES1988)
```

### 

```{r}
summ(nmes_nb)
```

### 推定結果の確認

推定された結果を散布図上に表示して確認する.

```{r}
NMES1988 |> 
  mutate(
    predict = predict(nmes_nb, 
                      type = "response")) |> 
  ggplot() +
  aes(x = visits,
      y = predict) +
  geom_point() +
  geom_abline(slope     = 1,
              intercept = 0,
              linetype  = "dashed")
```

### ハードルポアソン回帰モデルの推定

まず, ハードルポアソン回帰モデルを推定する.
ハードルポアソン回帰を行うには`pscl`パッケージの`hurdle()`関数を利用する.

```{r}
p_load(pscl)
nmes_hpoi <- hurdle(formula, 
                    data      = NMES1988,
                    dist      = "poisson", 
                    zero.dist = "binomial")
```

### ハードルポアソン回帰モデルの結果

`summary()`関数を利用して結果を確認する.

```{r}
summary(nmes_hpoi)
```

### ハードルポアソン回帰モデルの結果

`jtools`パッケージではハードルモデルを扱えないため, `stargazer`パッケージを利用する.

```{r}
p_load(stargazer)
stargazer(nmes_hpoi, 
          type              = "text", 
          style             = "all2",
          ci                = TRUE,
          star.cutoffs      = NA,
          omit.table.layout = 'n',
          align             = TRUE)
```

### 推定結果の確認

推定された結果を散布図上に表示して確認する.

```{r}
NMES1988 |> 
  mutate(
    predict = predict(nmes_hpoi, 
                      type = "response")) |> 
  ggplot() +
  aes(x = visits,
      y = predict) +
  geom_point() +
  geom_abline(slope     = 1,
              intercept = 0, 
              linetype  = "dashed")
```

### ハードル負の二項分布モデルの推定

まず, ハードル負の二項分布モデルを推定する.
引数で`dist = "negbin"`, `zero.dist = "binomial"`と指定する.
    
```{r}
nmes_hnb <- hurdle(formula, 
                   data      = NMES1988,
                   dist      = "negbin", 
                   zero.dist = "binomial")
```

### ハードル負の二項分布モデルの結果

`summary()`関数を利用して結果を確認する.

```{r}
summary(nmes_hnb)
```

### ハードル負の二項分布モデルの結果

```{r}
stargazer(nmes_hnb, 
          type              = "text", 
          style             = "all2",
          ci                = TRUE,
          star.cutoffs      = NA,
          omit.table.layout = 'n',
          align             = TRUE)
```


### 推定結果の確認

推定された結果を散布図上に表示して確認する.

```{r}
NMES1988 |> 
  mutate(
    predict = predict(nmes_hnb,
                      type = "response")) |> 
  ggplot() +
  aes(x = visits,
      y = predict) +
  geom_point() +
  geom_abline(slope     = 1,
              intercept = 0,
              linetype  = "dashed")
```

### ゼロ過剰ポアソン回帰モデルの推定

まず, ゼロ過剰ポアソン回帰モデルを推定する.
同じく`pscl`パッケージの`zeroinfl()`関数を利用する.
引数で`dist = "poisson"`と指定すればゼロ過剰ポアソンとなる.

```{r}
nmes_zip <- zeroinfl(formula, 
                     data = NMES1988,
                     dist = "poisson")
```

### ゼロ過剰ポアソン回帰モデルの結果

`summary()`関数を利用して結果を確認する.

```{r}
summary(nmes_zip)
```

### ゼロ過剰ポアソン回帰モデルの結果

```{r}
stargazer(nmes_zip,
          type              = "text", 
          style             = "all2",
          ci                = TRUE,
          star.cutoffs      = NA,
          omit.table.layout = 'n',
          align             = TRUE)
```

### 推定結果の確認

推定された結果を散布図上に表示して確認する.

```{r}
NMES1988 |> 
  mutate(
    predict = predict(nmes_zip,
                      type = "response")) |> 
  ggplot() +
  aes(x = visits,
      y = predict) +
  geom_point() +
  geom_abline(slope     = 1, 
              intercept = 0, 
              linetype  = "dashed")
```

### ゼロ過剰負の二項分布モデルの推定

まず, ゼロ過剰負の二項分布モデルを推定する.

```{r}
nmes_zinb <- zeroinfl(formula, 
                      data = NMES1988,
                      dist = "negbin")
```

### ゼロ過剰負の二項分布モデルの結果

`summary()`関数を利用して結果を確認する.

```{r}
summary(nmes_zinb)
```

### ゼロ過剰負の二項分布モデルの結果

```{r}
stargazer(nmes_zinb, 
          type              = "text", 
          style             = "all2",
          ci                = TRUE,
          star.cutoffs      = NA,
          omit.table.layout = 'n',
          align             = TRUE)
```

### 推定結果の確認

推定された結果を散布図上に表示して確認する.

```{r}
NMES1988 |> 
  mutate(
    predict = predict(nmes_zinb, 
                      type = "response")) |> 
  ggplot() +
  aes(x = visits,
      y = predict) +
  geom_point() +
  geom_abline(slope     = 1, 
              intercept = 0, 
              linetype  = "dashed")
```

# モデル比較

### 表による比較

```{r}
stargazer(nmes_poi,  nmes_nb, 
          nmes_hpoi, nmes_hnb,
          nmes_zip,  nmes_zinb, 
          type              = "text", 
          style             = "all2",
          ci                = TRUE,
          star.cutoffs      = NA,
          omit.table.layout = 'n',
          align             = TRUE)
```

